臺灣高等法院高雄分院刑事裁定
110年度毒抗字第491號
抗  告  人  
即  被  告  黃德賢




上列抗告人因聲請強制戒治案件，不服臺灣橋頭地方法院中華民
國110年12月2日裁定（110年度毒聲字第808號），提起抗告，本
院裁定如下：
    主  文
抗告駁回。
    理  由
一、本件經本院審酌結果，認原審法院諭知抗告人即被告黃德賢
    （下稱抗告人）應送戒治處所施以強制戒治之裁定，並無不
    合，應予維持，並引用原審法院之證據及理由（如附件）。
二、抗告意旨略以：法務部○○○○○○○○附設勒戒處所（下稱勒戒所
    ）內之心理醫師評估抗告人有繼續施用毒品之傾向，係以抗
    告人過去所犯之毒品前科件數及其他前科作為評分依據，惟
    抗告人所犯各罪業已執行完畢，如今卻被作為對抗告人不利
    之評分依據，有一罪二罰之嫌，顯失公允，為此提起抗告，
    請求撤銷原裁定云云。
三、按觀察、勒戒後，檢察官依據勒戒處所之陳報，認受觀察、
    勒戒人有繼續施用毒品傾向者，應聲請法院裁定令入戒治處
    所強制戒治，其期間為6個月以上，至無繼續強制戒治之必
    要為止，但最長不得逾1年，毒品危害防制條例第20條第2項
    後段定有明文。亦即此處遇制度之目的，在於幫助施用毒品
    者戒除毒癮，消滅其再次施用毒品之危險性，且無例外規定
    。其次，關於受觀察勒戒人有無繼續施用毒品傾向之評估，
    並非完全以受勒戒人勒戒後之結果為準，勒戒前之各種情況
    ，仍應作為評估之依據。依勒戒處所評分說明手冊規定，係
    以前科紀錄與行為表現、臨床評估、社會穩定度3項合併計
    算分數，每一大項皆有靜態因子與動態因子。先以靜態因子
    分數評分，靜態因子分數總分在60分（含）以上為「有繼續
    施用毒品傾向」：60分以下，與動態因子分數相加，如果總
    分在60分（含）以上，為「有繼續施用毒品傾向」。是被告
    有無「繼續施用毒品傾向」，係依具體個案之臨床實務及相
    關事證等情綜合判定，有其相當之專業依據及標準，且涉及
    專門醫學。又衡酌強制戒治之目的，係為協助施用毒品者戒
    斷毒品之心癮及身癮所為之一種保安處分類型，而該評估標
    準係適用於每一位受觀察、勒戒處分之人，具一致性、普遍
    性、客觀性，倘其評估由形式上觀察，無擅斷或濫權等明顯
    不當之情事，法院宜予尊重。次按毒品危害防制條例所規定
    之觀察、勒戒或強制戒治處分，其立法意旨在幫助施用毒品
    者戒除毒癮，該處分之性質非為懲戒行為人，而係針對行為
    人將來之危險所為預防、矯治措施之保安處分，以達教化與
    治療之目的，可謂刑罰之補充制度，從而毒品危害防制條例
    本身所規定之強制戒治等保安處分，雖兼具自由刑之性質，
    卻有刑罰不可替代之教化治療作用。
四、本院查：
  ㈠抗告人經原審法院以110年度毒聲字第230號裁定送勒戒處所
    觀察、勒戒後，該勒戒處所以其前科紀錄與行為表現、臨床
    評估及社會穩定度等綜合判斷後，其靜態及動態因子合計為
    66分，認為有繼續施用毒品傾向一節，有法務部○○○○○○○○11
    0年11月23日高戒所衛字第11010010830號函暨所附有無繼續
    施用毒品傾向證明書及有無繼續施用毒品傾向評估標準紀錄
    表各1份在卷可佐，已符合「有繼續施用毒品傾向」之認定
    標準。又上開評估標準紀錄表確由符合醫師資格之人所為之
    評斷，並無程序違法之情狀；且觀該評估標準紀錄表記載之
    評分，係該所相關專業知識經驗人士，在抗告人觀察、勒戒
    期間，依其本職學能在各該具體項目，就個案之臨床實務及
    相關事證，一一評估後所為之綜合判斷，自得憑以判斷抗告
    人有無繼續施用毒品傾向之證明。則該勒戒處所綜合評分者
    依個案之臨床實務及具體事證，判定抗告人為「有繼續施用
    毒品傾向」，依上開說明，尚無不合。故原審依毒品危害防
    制條例第20條第3項、第2項後段之規定，裁定將抗告人送戒
    治處所強制戒治，經核並無違誤。
  ㈡抗告人雖以前詞提出抗告，惟抗告人之毒品犯罪前科紀錄及
    其他犯罪前科紀錄僅係「有無繼續施用毒品傾向評估標準紀
    錄表」中「前科紀錄與行為表現」項下總計5項中之其中2項
    ，且各有分數上限10分，故並非僅以抗告人之前科紀錄作為
    判斷有無繼續施用毒品傾向之唯一或主要標準。此外，該次
    評估另有參酌抗告人首次毒品犯罪年齡為20歲以下、入所時
    尿液毒品檢驗有多種毒品反應、多重毒品濫用、菸類濫用、
    施用毒品年數超過1年及臨床綜合評估為中度等項目，各別
    評分並綜合判斷後，靜態因子得分合計62分、動態因子得分
    合計4分，總分合計66分，始判斷為「有繼續施用毒品傾向
    」，乃專業醫師依其學識經驗及與抗告人面談後，針對抗告
    人之個案情形所為綜合判斷之結果。另參酌前揭評估分數之
    方式，係法務部會同專家學者研究後，制訂「有無繼續施用
    毒品傾向評估標準評分說明手冊」而為計分標準，適用於全
    體受觀察、勒戒之人，故有其客觀一致性，並無就個別觀察
    、勒戒者佔比過高之問題；再者，施用毒品者具「病患性犯
    人」之特質，與一般犯罪人有異，鑑於施用毒品者大多具有
    「成癮性」，為貫徹社會防制毒品之期盼，對施用毒品者，
    有施以「斷癮」之必要。故毒品危害防制條例規定乃就施用
    毒品行為，先為生理治療及心理復健之保安處遇，因而以令
    入勒戒處所觀察、勒戒方式，戒除其身癮。若仍無法戒除，
    有繼續施用毒品之傾向，再令入戒治處所施以強制戒治，以
    戒除其心癮。此乃針對受處分人將來之危險所為預防、矯治
    措施之保安處分，以達教化與治療之目的，可謂刑罰之補充
    制度。毒品危害防制條例本身所規定之觀察、勒戒及強制戒
    治等保安處分，雖限制受處分人之人身自由，卻有刑罰不可
    替代之教化治療作用，其目的及功能，與刑罰並不相同，故
    以抗告人之前科紀錄作為判斷其有無繼續施用毒品傾向之依
    據，自無違反「一罪不二罰原則」可言。且毒品危害防制條
    例第20條第2項後段係屬強制規定，只需觀察、勒戒後，經
    評定受觀察、勒戒人有繼續施用毒品傾向者，檢察官即應聲
    請法院裁定令入戒治處所施以強制戒治，別無例外。抗告人
    既有施用第一、二級毒品之事實，由原審裁定送勒戒處所執
    行觀察、勒戒後，並經評定為「有繼續施用毒品傾向」，自
    有依法施以強制戒治之必要，且非刑罰可以替代。是以，抗
    告人以前詞辯稱勒戒所醫師之評分方式有一罪二罰之嫌，故
    原審裁定不當云云，尚屬無據。
五、綜上，原審依毒品危害防制條例第20條第3項、第2項後段之
    規定，裁令抗告人入戒治處所施以強制戒治，其期間為6個
    月以上，至無繼續強制戒治之必要為止，但最長不得逾1年
    ，於法並無不合。抗告意旨猶執前詞指摘原裁定不當，請求
    撤銷原裁定，為無理由，應予駁回。
據上論斷，依刑事訴訟法第412條，裁定如主文。
中　　華　　民　　國　　110 　年　　12　　月　　16　　日
                  刑事第二庭審判長法  官 孫啓強
                                  法  官 范惠瑩
                                  法  官 鄭詠仁
以上正本證明與原本無異。
不得再抗告。
中　　華　　民　　國　　110 　年　　12　　月　　16　　日
                                    書記官  楊明靜
附件：
臺灣橋頭地方法院刑事裁定            110年度毒聲字第808號
聲　請　人　臺灣橋頭地方檢察署檢察官
被　　　告　黃德賢　男　
上列被告因違反毒品危害防制條例案件，經檢察官聲請送強制戒
治（110 年度毒偵緝字第150 、151 號），本院裁定如下：
    主  文
黃德賢施用第一、二級毒品，令入戒治處所施以強制戒治，其期
間為陸個月以上，至無繼續強制戒治之必要為止，但最長不得逾
壹年。
    理  由
一、聲請意旨略以：被告黃德賢因施用第一、二級毒品，經法院
    裁定令入勒戒處所觀察、勒戒後，認有繼續施用毒品傾向，
    爰依毒品危害防制條例第20條第2 項後段之規定，聲請裁定
    入戒治處所施以強制戒治。
二、按犯毒品危害防制條例第10條之罪者，檢察官應聲請法院裁
    定，令被告入勒戒處所觀察、勒戒，其期間不得逾2 月；觀
    察、勒戒後，檢察官依據勒戒處所之陳報，認受觀察、勒戒
    人有繼續施用毒品傾向者，檢察官應聲請法院裁定令入戒治
    處所強制戒治，其期間為6 個月以上，至無繼續強制戒治之
    必要為止，但最長不得逾1 年，同條例第20條第1 項、第2
    項定有明文。查被告因施用第一、二級毒品，經本院以110
    年度毒聲字第230 號裁定令入勒戒處所觀察、勒戒後，仍有
    繼續施用毒品傾向，此有卷附前開刑事裁定、法務部○○○○○○
    ○○民國110 年11月23日高戒所衛字第11010010830號函暨所
    附有無繼續施用毒品傾向證明書及有無繼續施用毒品傾向評
    估標準紀錄表各1 份可佐，故本件聲請經核屬實，爰依毒品
    危害防制條例第20條第2 項後段，裁定如主文。
中　　華　　民　　國　 110　　年　　12　　月　　2 　　日
                  刑事第三庭    法　官  張瑋珍
以上正本證明與原本無異。
如不服本裁定，應於送達後5日內，向本院提出抗告狀。
中　　華　　民　　國　 110　　年　　12　　月　　2 　　日
                                書記官  鄭珓銘